臺灣高等法院刑事判決　　　　　　　　　　　　　　九十一年度上易字第五二七號
　　上　訴　人
　　即　被　告　戊○○
右上訴人因被告動產擔保交易法案件，不服臺灣士林地方法院八十九年度易字第八四
三號，中華民國九十一年一月二十二日第一審判決（起訴案號：臺灣士林地方法院檢
察署八十八年度偵緝字第一四八號）提起上訴，本院判決如左：
     主  文
上訴駁回。
    事  實
一、戊○○於民國八十七年六月三十日，至台北市○○○路○段二七０號五樓即己○○○股份有限公司（下稱匯豐公司），向該公司之辛○○以訂立附條件買賣契約
    方式買受車牌號碼ＤＨ─八九四二號自小客車一輛，總價新台幣（下同）七十萬
    五千九百六十元，而為動產擔保交易之債務人，雙方並約定由戊○○交付訂金二
    萬一千元，頭期款二萬七千元（原審判決載訂金四千元、前款四萬八千元，應予
    更正）、手續費二千一百元，其餘分十八期繳納，出賣人匯豐公司於買受人未繳
    清全部價款前仍保有該汽車標的物之所有權，買受人戊○○不得將該標的物出賣
    、遷移、出借、移轉、質押或為其他處分行為。詎戊○○於八十七年七月三日或
    四日申領牌照、登記及設定完成，辛○○將上開標的物汽車交付後，僅於八十七
    年八月十五日繳納第一期款三萬九千二百二十元後，即未依約給付其餘分期款，
    所交付於匯豐公司其所簽發、付款行彰化銀行松江分行、面額三萬九千二百二十
    元之清償第二期分期款支票，亦到期不獲兌現，並意圖不法之利益，於八十七年
    七月間任意將該汽車以三十萬元出質予壬○○○（負責人為趙致祥）之庚○○，
    致生損害於債權人匯豐公司。
二、案經匯豐公司訴由臺灣士林地方法院檢察署檢察官聲請簡易判決處刑，改依通常
    程序審理。
    理  由
壹、有罪部分：
一、上訴人即被告之供述及辯稱：
    訊據上訴人即被告戊○○矢口否認有上開犯行，於偵查中辯稱：伊並未向告訴人
    公司購買上開車輛，伊之身分證於八十六年六月份及八十七年十二月份掉了二次
    ，可能遭人冒用云云；於原審及本院審理時則辯稱：伊雖有訂車，惟告訴人並未
    交付上開車輛，伊並未將該車輛典當云云。於本院審理時辯稱：伊有訂購車牌號
    碼ＤＨ─八九四二號自小客車，有交二萬元給證人辛○○，過二個月要交車時，
    又要伊交二多萬元，伊總共有開五萬多元的票給證人辛○○，但並沒有拿到車子
    ，資料都是假的。系爭車子是用伊的名字登記，伊有訂車但沒有拿到車子，也沒
    有拿車子去當，因伊開計程車在八十七年六月及十二月身分證有遺失過，後來有
    人將伊遺失的身分證送還給伊云云。
二、認定事實所憑之證據理由：
（一）系爭車輛確係被告訂購並已完成交車之認定：
  １、系爭車輛為被告訂購並簽立附條件買賣契約書：
      系爭車牌號碼ＤＨ─八九四二號自小客車之附條件買賣契約書確係被告本人親
      自簽訂並經交車乙節，業據證人即當時與被告訂立買賣契約之告訴人公司職員
      辛○○到庭結證稱：上開車輛係被告所購買，伊亦已將該車輛、行照、出廠證
      明等交付被告等語（見原審八十九年十二月七日訊問筆錄、九十一年一月八日
      審理筆錄），及證人丙○○於本院調查中證稱：本件是被告戊○○要買車辦理
      分期，是由公司的業務員辛○○接洽的，當時被告戊○○要買車分期，要送身
      分證影本、印章、支票甲存帳戶的資料供查詢後，再由我們審查准予同意分期
 後，被告戊○○就要簽發本票新台幣六十六萬六千七百四十元、申請書、契約
      書後，業務員就交車給買受人，我都沒有見過被告戊○○，是到地院開庭後我
      才看到被告戊○○的，而甲○○有當被告戊○○的連帶保證人，契約書是業務
      員辛○○去對保的，分期有本金是五十三萬元，連利息要繳納有七十萬五千九
      百六十元，分三年十八期攤還，由貸款人二個月開一張本票分期攤還，一張三
      萬九千二百二十元元，當時貸款人有繳交訂金及第一期費用都是業務員辛○○
      在處理的，而在本案被告戊○○有繳頭款三萬三千元的現金是要繳納頭期款，
      是在八十七年六月三十日繳的，照規定被告戊○○有在八十七年六月二十九日
      有開支票二萬一仟元的錢，是車款的訂金，另外在八十七年六月三十日被告戊○○有繳交動產交保的手續費二千一佰元（見本院九十一年四月十八日訊問筆
      錄），核與告訴人代理人乙○○於本院調查中指稱：被告戊○○跟公司的業務
      員辛○○接洽的，該車的頭期款為四萬八千元，分十八期購買，被告戊○○有
      簽十八張的支票，因之前被告戊○○沒有使用過支票，是到銀行新開戶的，是
      彰化銀行松江分行的支票，第一張票新台幣萬玖仟貳佰貳拾元有兌現，該車
      的總價款為新台幣柒拾萬零伍仟玖佰陸拾元，公司的規定被告戊○○購車、貸
      款都要本人來簽名，在原審也有比對過被告戊○○的簽名，與被告戊○○的簽
      名相符（見本院九十一年三月十二日），並有附條件買賣契約書、上開退票支
      票、上開支票帳戶之存款往來約定書等影本附卷可參，另徵以上開附條件買賣
      之訂約日期係於八十七年六月三十日，而上開存款往來約定書上之申請開戶日
      期係為八十七年六月十二日，附於申請書後之被告身分證影本係登記八十七年
      三月九日補發等情，顯然上開日期均在被告所辯身分證先後遺失二次期間，是
      被告於偵查中辯稱身分證曾先後遺失云云，與本案無涉，係卸責之詞，無足採
      信。
  ２、附條件買賣契約書為被告親簽：
      雖被告戊○○於本院審理中辯稱：附條件買賣契約書、貸款契約書資料都是假
      的，不是伊簽的：：附條件買賣契約書是證人丙○○叫證人辛○○拿給伊簽的
      ，但伊並沒有簽云云（見九十一年三月二十九日審判筆錄、本院九十一年六月
      十九日訊問筆錄），惟經本院核對前開契約書「戊○○」之簽名與被告於偵查
      及本院審理之筆錄中簽名，以肉眼比對辨識亦屬相同，被告嗣於本院調查中供
      承：貸款契約書、貸款購屋申請書名字是伊簽的，印章就是伊當初交給證人辛○○的印章（見本院九十一年六月十九日訊問筆錄），核與告訴人代理人乙○○於本院調查中指稱：公司的規定被告戊○○購車、貸款都要本人來簽名等語
      相符（見本院九十一年三月十二日訊問筆錄），是被告所辯前開買賣契約書並
      非伊所簽訂，伊並未買車云云，顯無足採。
  ３、交車及付款情形：
      至被告又辯稱告訴人並未交車云云，惟查證人辛○○已到庭證稱：在八十七年
      六月二十九日被告戊○○有交付二萬一千元的訂金，在八十七年六月三十日簽
      約、對保時，有給我們頭期款二萬七千元及手續費二千一百元後的一、二天就
      要交車給被告戊○○（見本院九十一年七月二日訊問筆錄），如未交車，被告
      豈會於八十七年八月十五日繳交頭期款二萬七千元，可見前開車輛已交付被告
      無訛，被告所辯已屬無據，況被告所辯果若屬實，被告既已付九萬三千三百二
      十元之車款，告訴人卻未交車，被告理應向告訴人求償已付之車款，或行使解
      除兩造買賣契約之權利等等，乃均未見被告向告訴人行使上開權利，亦為被告
      所自承，可見被告所為顯與常情相違，益徵被告所辯係卸責之詞，無足採信。
（二）車輛典當之流程：
      證人即壬○○○之負責人庚○○於原審審理時證稱：「（問：客戶去典當要否
      檢附證件）汽車須有身分證、行照、原始出廠證明、汽車牌照申請書，全部都
      須要正本」、「（問：有無規定需要車主本人才能典當）有」、「（問：這輛
      車子何時拿去你的當舖典當）我看一下（證人當庭拿出資料），是八十七年七
      月六日，由戊○○先生拿來當的，應該是本人來典當的，如果不是本人來當，
      我們無法收當」（見原審九十年十一月二十七日訊問筆錄）等語。證人即前開
      當舖之承辦人丁○○亦於原審審理時到庭證稱：「（問：客戶拿自小客車去當
      舖當，手續如何辦理）我們一定查明是他本人，持身分證，並且查明身分證不
      是偽造的，鋼印都很清楚，並且查明車子監理處、行照、出廠證明的資料，並
      且規定要原始的證件，不能是影印的資料，我們才收當」、「（問：八十七年
      七月六日ＤＨ八九四二號自小客車拿去你們當舖典當是否你處理的）是」、、
      「（問：你確定當天ＤＨ八九四二號自小客車的典當是他本人去典當，不是他
      人代理的）一定要本人，拿身分證、原始資料正本才可以」等語（見原審九十
      一年一月八日審理筆錄），二人於本院調查中亦為相同之證詞，依前開證人所
      述，足認典當物品之流程即須本人親自持車籍原始證件辦理，且有渠等證人所
      提之當舖日記帳、會計帳、收當物品登記日報表等影本在可稽，參諸前開帳冊
      、報表亦明載戊○○典當車牌ＤＨ─八九四二之車輛為三十萬元等情，可證前
      開車輛確係由被告持以典當，證人庚○○、丁○○所述，堪以採信。雖證人庚○○、丁○○未能當庭指認出被告本人，然查，證人既稱與被告僅有一面之緣
      ，而參諸前開帳冊可析得證人趙、唐二人平日經手典當之件數眾多，前開車輛
      典當至今又迄三年多，已時隔多時，是證人趙、唐二人縱未能當庭明確指認出
      被告本人，亦與常理無違。
（三）綜上所述，前開車輛既係由被告所買受並經交付，被告於取得汽車後，僅繳納
      九萬三千三百二十元之車款後即未再繳款，且於八十七年七月以三十萬元出質
      予壬○○○之庚○○，即對告訴人置之不理，乃告訴人自行僱佣喬信拖吊協尋
      公司，於八十八年八月間尋獲汽車之事實，復據告訴人於本院證述綦詳，且經
      證人即喬信拖吊協尋公司之股東陳明達到庭證述在卷，是被告基於為自己不法
      所有之意圖而出質汽車之事實，至為顯然。本件事證明確，被告犯行應堪認定
      。
二、論罪：
    核被告所為，係犯動產擔保交易法第三十八條之罪。又起訴書雖誤認被告係意圖
    不法之利益，將標的物「遷移」，惟本罪之構成要件係以動產擔保交易之債務人
    ，意圖不法之利益，將標的物處分，致生損害於債權人為其要件，至「遷移、出
    賣、出質、移轉、抵押」僅係為處分行為態樣之列舉而已，本件告訴人並未與被
    告約定上開車輛之停放地點，業據告訴人所自承，且有附條件買賣契約書在卷可
    稽，是被告實際上係將標的物「出質」而非起訴書所載之「遷移」，惟其起訴之
    社會基本事實仍屬相同，況公訴人於本院審理時亦已陳明應更正為「出質」，而
    非「遷移」，本件應無變更起訴法條之必要，併此敘明。
三、維持原判決及駁回上訴之理由：
    原審以被告罪證明確，適用動產擔保交易法第三十八條、刑法第十一條前段、第
    二條第一項前段、第四十一條第一項前段，罰金罰鍰提高標準條例第一條前段、
    第二條規定，並審酌被告無不良前科，此有臺灣高等法院被告全國前案紀錄表存
    卷可按，品行尚可、生活狀況及其犯罪之動機、目的、手段、所生危害程度，犯
    罪後態度，尚未與告訴人匯豐公司達成和解賠償損害等一切情狀，量處有期徒刑
    肆月，又以被告犯罪後，刑法第四十一條業已修正為：「犯最重本刑為五年以下
    有期徒刑以下之罪，而受六個月以下有期徒刑或拘役之宣告，因身體、教育、職
    業、家庭之關係或其他正當事由，執行顯有困難者，得以一元以上三元以下折算
    一日，易科罰金。但確定因不執行所宣告之刑，難收矯正之效，或難以維持法秩
    序者，不在此限。併合處罰之數罪，均有前項情形，其應執行之刑逾六月者，亦
    同」，於民國九十年一月十日公布，同年一月十二日施行，是被告犯罪後法律已
    有變更，惟被告所犯之罪本得易科罰金，經比較新舊法，法律之修正對被告不生
    影響，爰適用新法就被告所宣告之刑諭知易科罰金之折算標準。另就被訴詐欺部
    分，不另為無罪諭知（詳下述），經核認事用法，均無違誤，量刑亦甚妥適。被
    告仍執陳詞上訴，否認犯罪，指摘原判決不當，為無理由，應予駁回。
貳、不另為無罪諭知部分：
（一）公訴人於原審審理時另以：被告戊○○意圖為自己不法之所有，於上揭時地向
      告訴人匯豐公司佯稱購買上開車輛，致匯豐公司陷於錯誤，而將上開車輛交付
      之，詎被告得手後，即未再依約履行給付分期款之義務，而將車輛出質他人換
      取現金，告訴人屢次催討，因被告人車不知去向，始知受騙，因認被告涉犯詐
      欺罪嫌。訊據被告堅決否認有何詐欺犯行。
（二）按犯罪事實，應依證據認定之，無證據不得推定其犯罪事實，刑事訴訟法第一
      百五十四條定有明文。又刑法第三百三十九條第一項詐欺罪之成立，以意圖為
      自己不法之所有，以詐術使人將本人或第三人之物交付為要件，所謂以詐術使
      人交付，必須被詐欺人因其詐術而陷於錯誤，若其所用方法，不能認為詐術，
      亦不致使人陷於錯誤，即不構成該罪，最高法院四十六年台上字第二六０號著
      有判例可資參照。
（三）本件公訴人以被告涉有詐欺犯行，無非係以被告以訂立分期付款契約方式為詐
      術，而僅交付自備款、頭期款共九萬三千三百二十元，騙取告訴人，致告訴人
      因而陷於錯誤，將上開車輛交付後，即不依約履行付款義務而人車不知去向為
      其論據。訊據被告堅決否認有何詐欺犯行。
（四）經查，被告向告訴人購買前開車輛時，係經雙方訂立附條件買賣契約之方式為
      之，而簽約時被告已先交付告訴人含第一期款在內共九萬三千三百二十元，且
      約定分十八期繳納分期款，有上揭買賣契約書可憑，並為告訴人所自承，按此
      契約方式不啻為一般分期付款買賣之常規，衡情為社會交易所能接受，其所用
      方法，不能認為詐術，難認有何詐欺，此何以動產擔保交易法第三十八條須另
      立規定處罰買受人任意將標的物出賣、遷移、出質、移轉、抵押或為其他處分
      行為之原因，此亦所以動產擔保交易之出賣人常於附條件買賣契約內約定：出
      賣人於買受人未繳清全部價款前仍保有標的物之所有權，以憑保障之理由。由
      此可知，被告即未施用詐術或所用不能認為詐術，而告訴人亦未或不至於陷於
      錯誤，自不合詐欺罪之構成要件，不能僅因債務未能清償之故，即對被告以詐
      欺罪責相繩。況且在被告未繳清分期款前，該車輛所有權仍屬匯豐公司所有，
      若被告有何違反契約之情事，告訴人自可依法請求其返還，更參之被告除繳納
      訂金四千元、前款四萬八千元、手續費二千一百元外，尚繳納第一期款三萬九
      千二百二十元後，始未依約給付其餘分期款之事實，為告訴人所不否認，果被
      告於訂約之初即有詐欺之意圖，何須再行繳納第一期分期款，足徵被告於訂約
      之初並無不法所有之詐欺意圖甚明。參以民事關係當事人間，債務人若有未依
      約定之債務本旨履行者，於社會一般交易經驗上原因非一，舉凡因不可歸責於
      己之事由致不能給付，或因合法主張抗辯事由而拒絕給付，或因財產、信用狀
      況緊縮而無力給付，甚至於債之關係成立後，始另起惡意遲延給付，皆有可能
      ，非必出於自始無意給付之財產犯罪一端。而刑事被告依法不負自證無罪之義
      務，若別無足以證明被告自始意圖不法所有之積極證據，縱使其就所負債務惡
      意違約不為履行，仍僅為民事上之糾紛，殊難僅以單純債務不履行之狀態，推
      定被告自始具有不法所有之詐欺意圖。此外，復查無其他事證足認被告涉有此
      部分詐欺犯行，揆諸首開說明，本應為被告無罪之諭知。惟公訴人即以此部分
      與被告前揭有罪部分有牽連犯裁判上一罪關係，合併追加起訴，爰不另為無罪
      之諭知。
參、被告經合法傳喚，無正當理由不到庭，爰不待其陳述，逕行判決。
據上論斷，應依刑事訴訟法第三百六十八條第一項、第三百七十一條，判決如主文
本案經檢察官沈明彥到庭執行職務。
中    華    民    國      九十一  年       七       月三十一     日
                              臺灣高等法院刑事第二十二庭
                                  審判長法  官  許  正  順
                                        法  官  林  明  俊
                                        法  官  邱  同  印
右正本證明與原本無異。
不得上訴。
                                        書記官  莊  昭  樹
中    華    民    國      九十一  年       八       月         一       日
附錄：本判決論罪科刑法條全文
動產擔保交易法第三十八條
動產擔保交易之債務人，意圖不法之利益，將標的物遷移、出賣、出質、移轉、抵押
或為其他處分，致生損害於債權人者，處三年以下有期徒刑、拘役或科或併科六千元
以下之罰金。
